臺灣高等法院臺中分院民事判決　　　　 99年度家上字第111號
上　訴　人　林吉田
訴訟代理人　楊振芳律師
被 上 訴人　黎氏雁ＬＥ　Ｔ.
訴訟代理人　吳宜財律師
上列當事人間請求離婚等事件，上訴人對於中華民國99年10月29
日臺灣彰化地方法院99年度婚字第252號第一審判決提起上訴，
，本院於100年5月4日言詞辯論終結，判決如下：
    主  文
上訴駁回（被上訴人於本院撤回關於未成年子女林雅棋扶養費用
部分之請求）。
上訴人對未成年子女林雅棋之會面探視方法，如附表所示。
第二審訴訟費用由上訴人負擔。
    事實及理由
一、被上訴人起訴主張：(1)本件符合民法第一千零五十二條第二
    項前段規定之「難以維持婚姻之重大事由」：兩造自結婚
    以來，尤其未成年子女林雅棋出生後，上訴人對於被上訴人
    之生活照護均置之不理，被上訴人肚子餓時有時以泡麵充飢
    度日，找不到可以充飢的食物，向上訴人要錢買東西吃，均
    被拒絕、責罵，上訴人自己買的菜都是自己的下酒菜，完全
    不管被上訴人及未成年子女林雅棋的溫飽。上訴人對於未成
    年子女林雅棋之生活費、教育費均斤斤計較，且兩造個性不
    合，上訴人動輒對被上訴人言語及肢體暴力，感情不睦，上
    訴人把兩造之婚姻當成「買賣婚」，認為被上訴人係其用錢
    買來供其洩慾之「性奴」，兩造顯無感情基礎，復屢因上訴
    人常常帶著年僅五、六歲的未成年子女林雅棋與其友人喝酒
    ，上訴人之友人竟教未成年子女林雅棋抽煙、喝酒，上訴人
    竟視若無賭完全不為制止，某日未成年子女林雅棋居然在被
    上訴人、被上訴人之妹妹黎子菱及妹婿謝儒輝面前抽煙、喝
    酒，被上訴人始知事態如此嚴重，遂將未成年子女林雅棋自
    彰化市大竹國小轉學到臺北縣某國小就讀。再上訴人酒後均
    會搭載未成年子女林雅棋，其中於九十七年七月十七日因酒
    駕違犯公共危險罪被彰化縣警察局泰和派出所函送起訴，另
    於九十九年三月二十三日發生重大交通事故，經緊急送往彰
    化基督教醫院搶救而保住性命，以上關於未成年子女林雅棋
    嚴重脫序之行為及上訴人酒駕肇事之事實，均有未成年子女
    林雅棋之大竹國小導師白老師及彰化縣政府社會處社工劉佳
    芳知悉可查。上訴人對於被上訴人及未成年子女林雅棋疏
    於照顧，難謂已盡為人夫、父之職責，加以兩造感情基礎已
    薄弱且動搖，而婚姻既係以夫妻雙方情感為基礎，復以共同
    生活為目的，且應本相互協力保持其共同生活之圓滿、安全
    及幸福。惟查，兩造之情感基礎因被上訴人不堪上訴人之虐
    待暨離家出走不復存在，且上訴人對被上訴人之虐待及酗酒
    惡習致兩造婚姻共同生活之目的為之破壞，更難謂上訴人已
    盡協力保持婚姻共同生活之圓滿、安全及幸福之責任與義務
    。基此，兩造之情感基礎既以蕩然，且無法共同生活，復無
    復合之可能，亦應認有難以維持婚姻之重大事由存在，被上
    訴人爰依民法第一千零五十二條第二項前段規定請求裁判離
    婚。(2)本件符合民法第一千零五十二條第一項第三款規定之
    「不堪同居之虐待」事由：被上訴人與上訴人結婚後，共
    同生活居住於「彰化縣彰化市○○路○段五九四號」，始知
    上訴人嗜酒如命，鎮日不務正業，呼朋引伴喝酒度日，每每
    酒酐耳熱之際，性趣大發，就強迫被上訴人與其行房，把被
    上訴人當成「性奴」，供其發洩性慾，被上訴人若有拒絕不
    從時，上訴人就會怒罵、羞辱被上訴人：「你是我用錢買回
    來的，怎麼可以不跟我行房？」，嚴重侵害被上訴人之人格
    尊嚴，甚且毆打被上訴人成傷，被上訴人為維繫婚姻，除了
    向遠嫁臺北的妹妹黎子菱及妹婿謝儒輝哭訴外，只有容忍。
    尤有甚者，被上訴人於民國九十一年間懷孕期間因害喜，暨
    九十六年四月間因急性盲腸炎開完刀出院在家休養期間，上
    訴人非但未體恤被上訴人身體孱弱，不宜行房，猶於酒後性
    慾大發，仍強迫被上訴人與其行房，滿足其個人性慾，被上
    訴人所受之精神與肉體凌虐，無與倫比。上訴人不務正業
    ，游手好閒，沒有給被上訴人生活費，被上訴人為了養育九
    十二年四月二十六日始出生敖敖待哺之女兒林雅棋，不得不
    出外工作賺錢，上訴人竟故意誣指被上訴人出去工作係假工
    作之名，行「找男人（即台語稱「討客兄」）、讓其戴綠帽
    」之實，每天以不堪入耳之言語對被上訴人疲勞轟炸，令被
    上訴人苦不堪言，生不如死，乃於九十六年五月間打電話給
    妹妹黎子菱及妹婿謝儒輝，請他們帶被上訴人脫離上訴人到
    「臺北縣泰山鄉○○街九十九號二樓」暫居避難，被上訴人
    之妹妹黎子菱及妹婿謝儒輝曾為此事打電話詢問上訴人，上
    訴人竟對妹妹黎子菱及妹婿謝儒輝誣稱：「她是我用錢買來
    的，我要對她按怎（即怎樣之意）就按怎，那是我的待誌（
    指事情）‧‧‧」、「她在外面亂找男人。」。而上訴人明
    知被上訴人暫住在上開地址，竟故意在九十六年八月間向彰
    化縣警察局謊報被上訴人為失蹤人口協尋，被上訴人完全不
    知情。遲至被上訴人因居留期限將於九十八年三月二十日屆
    滿而於同年一月十四日偕上訴人至彰化縣警察局辦理居留證
    時始知悉（被上訴人於九十八年二月十六日申請撤銷協尋）
    。上訴人因妄指被上訴人辦居留證係為「找男人」，故拒絕
    配合辦理，獨留被上訴人在警察局，自行離開，被上訴人不
    知如何是好只好回家，回到家即受上訴人言詞數落、辱罵，
    並毆打成傷，被上訴人乃請妹妹黎子菱及妹婿謝儒輝從臺北
    到彰化協助處理，並於九十八年二月十六日正式聲請通常保
    護令，業經核發通常保護令在案。據上，上訴人長期將被
    上訴人當成係用錢買來之「性奴」，係供其洩慾之工具，並
    誣指被上訴人在外「討客兄、找男人、讓其戴綠帽」，復毆
    打被上訴人成傷，堪信被上訴人精神上受有不可忍受之痛苦
    ，且多次受上訴人施以暴力，即有不堪同居之痛苦，是被上
    訴人本於夫妻關係，依民法第一千零五十二條第一項第三款
    之規定，訴請判決離婚，即非無據。(3)關於未成年子女權利
    義務行使與負擔部分之聲明：本件兩造監護條件分析如下：
    未成年子女林雅棋有強烈意願，希望被上訴人擔任其監護
    人。上訴人有言語、肢體暴力及酗酒惡習，經常以不堪字
    眼辱罵被上訴人及未成年子女林雅棋，已造成未成年子女林
    雅棋身心受創，如將未成年子女林雅棋交由上訴人監護，顯
    然不但無法適切未成年子女林雅棋人格發展與身心成長所需
    ，且有嚴重不利其人格發展之疑慮。上訴人為家庭暴力之施
    暴者，不得也不宜擔任監護人。未成年子女林雅棋自小皆
    由被上訴人負責照顧起居，彼此間依附關係深厚，感情非常
    融洽，情誼不宜割裂，且被上訴人尚有妹妹、妹婿、妹婿之
    親友可做為照顧支援系統，而妹妹黎子菱所生之未成年子女
    年紀與未成年子女林雅棋相當，可以互為玩伴、學習，故從
    被上訴人過往對孩子實際照顧的情形以觀，將未成年子女林
    雅棋交由被上訴人監護顯然較符合其最佳利益。被上訴人
    有穩定工作及收入，經濟上顯不成問題，不虞匱乏。若遇
    未成年子女林雅棋有課業上或學校之事務須被上訴人參與時
    ，被上訴人隨時得以配合。未成年子女林雅棋為女性，其
    心理或生理上之問題均較適合由被上訴人與其分擔、排解。
    綜上所陳，不論自子女意願、受照顧情形與父母之互動依
    附關係、支持系統及不宜驟然改變渠目前所適應良好之生活
    環境等因素觀之，由被上訴人擔任未成年子女林雅棋之監護
    人較符合子女之最佳利益。另同意本院定會面探視方法，但
    上訴人不得帶未成年子女林雅棋過夜等語。起訴聲明求為判
    決：(一)准被上訴人與上訴人離婚。(二)對於兩造所生未成年子
    女林雅棋（女、民國九十二四月二十六日生）權利、義務之
    行使或負擔，由被上訴人任之。(三)上訴人應自被上訴人單獨
    行使或負擔未成年子女林雅棋權利、義務時起至其成年之日
    止，按月於每月五日前給付被上訴人關於未成年子女林雅棋
    之扶養費用每月一萬二千二百三十九元，如遲誤一期履行，
    其後之期間，視為亦已到期。(四)訴訟費用由上訴人負擔；於
    本院答辯聲明求為判決：如主文所示（原審判決上訴人勝訴
    後，被上訴人於本院撤回關於未成年子女林雅棋之扶養費用
    部分之請求）。
二、上訴人則以：(1)關於離婚部分之抗辯：否認被上訴人起訴
    狀所稱：「上訴人婚後經常酗酒，鎮日不務正業，辱罵，羞
    辱被上訴人當其性奴，供其發洩；妳是我用錢買回來的，怎
    可不跟我行房；假工作之名，行討客兄、找男人、讓其戴綠
    帽之實；並毆打成傷於九十八年二月十六日聲請通常保護令
    核准；未負擔家庭生活費用；上訴人友人教未成年子女林雅
    棋抽煙、喝酒」等等指摘，均為子虛烏有。被上訴人於九
    十三年二月間無故離家未歸，下落不明音訊全無，直至九十
    六年三月間突來電告知上訴人前往高雄小港機場接伊回家。
    嗣後被上訴人罹患急性盲腸炎住院開刀，出院後在家休養期
    間，生活均由上訴人照料，當時初次與被上訴人胞妹及妹婿
    見面，未留聯絡方式及地址，故上訴人不知其等住所及電話
    。嗣於九十六年六月間，被上訴人即竊取家中物品離開，上
    訴人念及被上訴人為外國籍，恐生意外，乃於九十六年八月
    八日向彰化縣移民署專勤隊報案協尋。於九十九年三月份
    ，被上訴人潛回家中將長女林雅棋帶離，行蹤成謎，獨留上
    訴人終日憂鬱，直至接獲本院開庭通知方知上情。上訴人
    雖偶有飲酒，惟僅係小酌，未染酗酒惡習，更無酒後暴力情
    狀。被上訴人屢次離家未歸，除均不告而別外，更利用上訴
    人不在家時取走貴重物品並強行帶走長女，甚將長女戶籍遷
    移至臺北縣泰山鄉○○村○○街九十九號二樓。被上訴人有
    意掩飾行蹤，上訴人實無從探知其居住地，非上訴人無意尋
    回母女。兩造年齡雖差距三十歲，惟上訴人對被上訴人仍
    疼惜有加，欲伴終老，希望給予未成年子女林雅棋完整成長
    環境。被上訴人無故惡意遺棄上訴人，乃使兩造婚姻生破綻
    之一方，自無權利請求本院判決兩造離婚，上訴人仍念前情
    不咎既往，僅盼被上訴人能攜女返家同居團圓。(2)關於未成
    年子女權利義務行使與負擔部分之抗辯：林雅棋九十二年
    四月二十六日出生，被上訴人竟毫不掛念強保中幼女嗷嗷待
    哺之需，於九十三年二月間無故離家，拋夫棄女，距其九十
    六年三月間返家已有三年之久，期間內對幼女不聞不問，林
    雅棋由上訴人獨力照顧；被上訴人於返家後三個月即再度離
    家，愧為人母，而上訴人獨自撫育幼女至七歲，足徵被上訴
    人對女兒撫養意願顯然低落，難期望其能給予長女較佳之照
    顧。上訴人係自耕農，農閒時充當臨時工，每月平均收入
    約新台幣（下同）二萬五千元，收入足供家庭支出無虞；所
    住彰化市○○里○○○路六十一巷九號房地俱為上訴人所有
    ，棲身之所安穩無虞，是以經濟條件而言，上訴人足供長女
    享有一定生活水準。反觀被上訴人為外籍人士，在臺謀生不
    易，收入不穩亦無自有住宅安身立命，無法給予長女較優良
    之成長環境。上訴人老年得女滿心歡喜，對女兒待如掌上
    明珠，二人共同生活至今七年，感情融洽、快樂幸福，其與
    上訴人生活較能有心靈上安全感及滿足感，且上訴人有強烈
    撫養長女之意願，是由上訴人行使及負擔長女林雅棋之權利
    義務，均符合對其之最佳利益考量，另對本院所擬定之會面
    探視方法無意見等語，資為抗辯。於本院上訴聲明求為判決
    ：(一)原判決廢棄。(二)被上訴人於第一審之訴駁回。(三)第一、
    二審訴訟費用由被由上訴人負擔。
三、本件不爭執事項：
(一)、兩造於九十一年三月二十八日結婚，並育有未成年子女林雅
    棋。
(二)、被上訴人於九十六年五月間離開兩造共同居住之住所，而暫
    居於與妹妹黎子菱及妹婿謝儒輝位於臺北縣泰山鄉○○街九
    十九號二樓之住處，兩造分居迄今而未共同居住。
(三)、上訴人於九十六年八月八日向內政部入出國及移民署專勤事
    務第二大隊彰化縣專勤對申請協尋被上訴人。
(四)、以上事實，為兩造所不爭執，並有被上訴人所提出之戶籍謄
    本，及上訴人所提出之申請表等資料為證，自堪信為真實，
    本院自得採為判決之基礎。
四、本件爭執事項：
(一)、兩造婚姻有無民法第一千零五十二條第一項第三款規定之不
    堪同居之虐待情事，及同條第二項之有難以維持婚姻之重大
    事由？如有同條第二項規定之有難以維持婚姻之重大事由，
    是否可歸責於上訴人？
(二)、如判准兩造離婚，則關於未成年子女林雅棋權利、義務之行
    使或負擔，應由何人任之？
(三)、會面探視方法為何？
五、得心證之理由：
(一)、被上訴人主張：伊與上訴人結婚後，始知上訴人嗜酒如命，
    鎮日不務正業，呼朋引伴喝酒度日，每每酒酐耳熱之際，性
    趣大發，就強迫伊與其行房，把伊當成性奴，供其發洩性慾
    ，若有拒絕不從時，上訴人就會怒罵、羞辱伊。尤有甚者，
    伊於九十一年間懷孕期間因害喜，暨九十六年四月間因急性
    盲腸炎開完刀出院在家休養期間，上訴人非但未體恤伊身體
    孱弱，不宜行房，猶於酒後性慾大發，仍強迫伊與其行房，
    滿足其個人性慾，伊所受之精神與肉體凌虐，無與倫比。又
    兩造自結婚以來，尤其未成年子女林雅棋出生後，上訴人對
    於伊之生活照護均置之不理，伊肚子餓時有時以泡麵充飢度
    日，找不到可以充飢的食物，向上訴人要錢買東西吃，均被
    拒絕、責罵，上訴人自己買的菜都是自己的下酒菜，完全不
    管伊及未成年子女林雅棋的溫飽。再上訴人酒後均會搭載未
    成年子女林雅棋，其中於九十七年七月十七日因酒駕違犯公
    共危險罪被彰化縣警察局泰和派出所函送起訴，另於九十九
    年三月二十三日發生重大交通事故，經緊急送往彰化基督教
    醫院搶救而保住性命，而伊經常為上訴人對未成年子女林雅
    棋之身教、言教處理態度等問題起爭執等語；惟為上訴人否
    認，並以前揭情詞置辯。經查：
(1)、被上訴人主張：兩造於九十一年三月二十八日結婚，並育有
    未成年子女林雅棋，且現婚姻關係尚存續中；又被上訴人於
    九十六年五月間離開兩造共同居住之住所後，兩造分居迄今
    而未共同居住等情，為上訴人所不爭執，且有被上訴人所提
    出之戶籍謄本一份為證（見原審卷第十三至十四頁），是被
    上訴人此部分之主張，應堪信為真實。
(2)、按有前項（民法第一千零五十二條第一項）以外之重大事由
    ，難以維持婚姻者，夫妻之一方得請求離婚。但其事由應由
    夫妻之一方負責者，僅他方得請求離婚，民法第一千零五十
    二條第二項定有明文。又民法第一千零五十二條第二項所稱
    「有前項以外之重大事由，難以維持婚姻者」，係抽象的、
    概括的離婚事由，此乃緣於民國七十四年修正民法親屬編時
    ，為因應實際需要，參酌各國立法例，導入破綻主義思想所
    增設。但其事由應由夫妻一方負責者，僅他方得請求離婚。
    又關於「難以維持婚姻之重大事由」，其判斷之標準為婚姻
    是否已生破綻而無回復之希望。而婚姻是否已生破綻無回復
    之希望，則應依客觀之標準，即難以維持婚姻之事實，是否
    已達於倘處於同一境況，任何人均將喪失維持婚姻意欲之程
    度而定。至於同條項但書所規定「難以維持婚姻之重大事由
    應由夫妻之一方負責者，僅他方得請求離婚」，乃因如肯定
    有責配偶之離婚請求，無異承認恣意離婚，破壞婚姻秩序，
    且有背於道義，尤其違反自己清白（ｃｌｅａｎ  ｈａｎｄ
    ｓ）之法理，有欠公允，同時亦與國民之法感情及倫理觀念
    不合，因而採消極破綻主義。倘該重大事由，夫妻雙方均須
    負責時，應比較衡量雙方之有責程度，僅責任較輕之一方得
    向責任較重之他方請求離婚，如有責程度相同時，雙方均得
    請求離婚，始屬公允，是責任較重之一方應不得向責任較輕
    之之他方請求離婚（最高法院九十四年度台上字第一一五號
    、九十四年度台上字第二０五九號判決意旨、九十五年度第
    五次民事庭會議決議參照）。又按有民法第一千零五十二條
    第一項以外之重大事由，難以維持婚姻者，夫妻之一方如無
    過失或過失程度較輕或其程度相當，自均得請求離婚，此觀
    同條第二項之規定即明。而夫妻之所以謂為夫妻，無非在於
    藉由婚姻關係，相互扶持，甘苦與共；信諒為基，情愛相隨
    。苟夫妻間因堅持己見，長期分居兩地，各謀生計，久未共
    同生活，致感情疏離，互不聞問；舉目所及，已成路人，而
    無法達成實質夫妻生活之婚姻目的；若謂該婚姻猶未發生破
    綻，其夫妻關係仍可維持，據以排斥無過失或過失程度較輕
    或其程度相當之一方訴請離婚，即悖於夫妻之道，顯與經驗
    法則有違（最高法院九十八年度台上字第一二三三號判決要
    旨參照）。
(3)、被上訴人主張：伊遭上訴人施加家庭暴力行為，自此兩造分
    居迄今之事實，並據提出原審法院九十八年度家護字第一一
    一號通常保護令為證（見原審卷第十六至二十三頁），且經
    原審法院依職權調閱上開通常保護令卷宗核閱無訛；而上訴
    人雖抗辯被上訴人之指摘均為子虛烏有等語，惟上開通常保
    護令案件審理程序經證人黎子菱當庭具結證述，而上訴人當
    庭亦對保護令之核發並無意見（見該案卷宗第二十四頁），
    上訴人雖再辯稱伊對於原審核發保護令表示無意見，是因兩
    造已分居，縱核發保護令對伊也無影響，所以才說無意見等
    語，惟保護令核發之前提須確認有其事實存在，而上訴人即
    表示無意見，足見被上訴人確有對上訴人為暴力行為；另證
    人謝儒輝即原告之妹婿於九十九年八月十八日原審法院言詞
    辯論程序時，證稱：「（法官問：是否曾經聽聞被告向原告
    說你是我用錢買來的，怎麼可以不跟我行房？）有。」、「
    （法官問：何種情形？）九十八年那次家暴，原告打電話給
    我太太，我太太跟我講，講說他姊姊被家暴，我就打１１０
    報警，然後我們直接從台北趕到彰化，我們從派出所帶回大
    姨時回被告家中要整理行李時，我有與被告起衝突，我質問
    他為何要對原告這樣，他說那是我用錢買來的，我要對他怎
    樣就怎樣，那是我家的事情，你不用過問，還說要殺我。」
    、「（法官問：原告何以說要殺你？）因為那時候我們起衝
    突，他走過去作勢要打我太太，我推他一下，他就說要殺我
    ，我協助處理的情形就是這次。九十六年半夜我過去把原告
    帶回台北，因為原告半夜打電話給我太太，說他老公打他。
    」、「（法官問：原告有否提及被告〈誤載為原告〉為何要
    打他？）就是原告喝酒，兩造吵架，被告要打他。」、「（
    法官問：你去看原告時，原告有否受傷？）外表看不出來。
    」、「（法官問：那次原告去你家住多久？）大約一年多。
    」、「（法官問：是否之後又搬回去？）是的。但他們於這
    段期間有以電話聯絡。」、「（原告訴訟代理人問：被告是
    否有講原告是否外出工作是為了找男人，因為有了男人才不
    跟他行房？）被告說原告出去外面工作是為了男人，那是九
    十八年兩造吵架的事情。」等語（見原審卷第五十八頁反面
    至五十九頁反面），核與被上訴人主張受家暴之事實大致相
    符，是上訴人上開辯稱未曾施加家庭暴力行為云云，顯係為
    推諉卸責之詞，為不足採。
(4)、再原審法院九十九年八月十九日以彰院賢家雅99婚字第２５
    ２號函向臺北縣政府社會局函查未成年子女林雅棋之輔導情
    形，以查明未成年子女林雅棋轉學至臺北縣轄區內之情形，
    經該局於九十九年八月三十一日以北社工字第０９９０８１
    ２８５１號函覆，並檢具臺北縣政府社會局個案處理報告略
    以：「‧‧‧案母為越南籍配偶，尚未取得臺灣身份證，因
    遭受案父多年施暴，故與其分居多年，均在臺北工作，但若
    遇案父突發狀況（如住院）仍會返家探視。案母目前工作正
    常穩定，在北部親屬支持系統佳。‧‧‧案主原跟案父同住
    ，但因案父喜喝酒且屢次肇事，案母亦表示擔憂案主長期跟
    案父之酒友接觸會學習到不良習慣，則帶案主北上，而由彰
    化縣政府協助以轉學籍不轉戶籍，讓案主就讀轄區學校。‧
    ‧‧案主因就學緣故目前遷移戶籍至臺北縣泰山鄉，目前生
    活及課業適應狀況尚可，對於一切新生活事務及就學、娛樂
    感到新鮮、滿意。」等語（見原審卷第六十九、七十一至七
    十二頁反面），是依上開函覆亦足證明被上訴人主張長期受
    家暴、被上訴人離家北上，惟兩造仍有往來，及上訴人喜喝
    酒，且多次酒後肇事，另被上訴人係在彰化縣政府社會局協
    助下始帶未成年子女林雅棋至臺北縣扶養，並非強行將林雅
    棋帶走等情，應可信為真實，從而上訴人上開所辯被上訴人
    係偷跑離家，強行帶走長女、行蹤成謎，獨留上訴人終日憂
    鬱，直至接獲法院開庭通知方知上情云云，尚不足取。
(5)、基上所陳，上訴人上開行為，業已摧毀夫妻間互信、互諒、
    互愛之基礎，並造成被上訴人及其家人，陷於恐懼、不安之
    狀態，則對兩造婚姻破綻之發生，應認有可歸責之事由。
(6)、再按婚姻乃一男一女之兩性結合，以組織家庭，共同生活為
    目的，且夫妻生活貴在相互扶持，更應互相協力保持共同生
    活之圓滿及幸福，互負共營家庭及夫妻生活之義務，此為維
    繫婚姻所必要，而同居及互相扶助乃夫妻關係最重要之基礎
    ，捨此則難期婚姻關係之穩定與健全。查被上訴人為民國○
    ○○年○月○日生，越南籍人，上訴人為民國○○○年○月
    ○○日生，有戶籍謄本附卷可稽，彼此年齡相距近三十歲，
    而被上訴人於嫁來台灣時，應已明知，其間年齡差距及國籍
    不同之生活習性差異，然卻未積極解決兩造婚姻之圓滿，而
    係放任兩造於分居狀態，則被上訴人對兩造婚姻破綻亦應有
    可歸責之事由。
(7)、綜觀上揭各情，兩造結婚後，雖因婚姻觀念有所差異，惟兩
    造並未積極溝通，進而消弭彼此觀念上差異，上訴人於分居
    後，未積極尋求與被上訴人協談機會，且於婚姻關係存續期
    間兩造即已聚少離多，上訴人喜好喝酒，且對被上訴人施加
    身體上、精神上之家庭暴力侵害，致被上訴人離家分居多時
    ，兩造間已無任何賴以維持婚姻之誠摯、互信、互諒、互愛
    之可言，更無法期待兩造繼續維持及經營婚姻生活，況兩造
    自九十六年五月間起分居迄今，因堅持己見，各謀生計，久
    未共同生活，致感情疏離，互不聞問；舉目所及，已成路人
    ，而無法達成實質夫妻生活之婚姻目的，足見兩造彼此情感
    已逝，難以復合，婚姻中夫妻彼此扶持之特質蕩然無存，更
    遑論心靈之契合，足徵兩造婚姻維持之互愛互信誠摯基礎已
    失，應認任何人處於相同情況下，均已喪失維持婚姻之意願
    ，依客觀的標準判斷，堪認兩造間之婚姻已生破綻而無回復
    之希望，足以構成民法第一千零五十二條第二項「難以維持
    婚姻之重大事由」。是本院審酌上情，認造成兩造婚姻破綻
    ，兩造均有可歸責事由，且上訴人可歸責程度高於被上訴人
    。揆諸上揭說明，被上訴人依民法第一千零五十二條第二項
    之規定，請求離婚，洵屬正當。
(8)、次按，原告本於民法第一千零五十二條第一項所列各款中之
    數項離婚事由提起離婚之訴，係合併提起數宗形成之訴，可
    致同一之法律效果，此種起訴之形態，學者謂之為重疊的訴
    之合併。其訴訟標的雖有數項，而僅有單一之聲明，法院應
    就原告所主張之數項訴訟標的逐一審理，如認定其中一項訴
    訟標的為有理由，固可即為原告勝訴之判決，惟必須認定原
    告所主張之各項訴訟標的均無理由時，始得為其敗訴之判決
    （最高法院八十六年度台上字第九九七號判決意旨參照），
    是被上訴人主張上訴人有上開情事，符合民法第一千零五十
    二條第一項第三款之不堪同居之虐待，及第二項之兩造婚姻
    已達重大事由而難以維持婚姻等情，請求判決離婚，經本院
    審酌被上訴人上開主張，認被上訴人主張依民法第一千零五
    十二條第二項之規定，訴請離婚，於法有據，依上開說明，
    則被上訴人另依民法第一千零五十二條第一項第三款之規定
    訴請離婚，為請求權競合之法律關係，本院自無庸再予審認
    ，附此說明。
(二)、關於判准兩造離婚後，未成年子女林雅棋權利義務之行使或
    負擔，應由何人任之？被上訴人主張：伊有穩定收入，且不
    論自子女意願、受照顧情形與父母之互動依附關係、支持系
    統及不宜驟然改變渠目前所適應良好之生活環境等因素觀之
    ，由伊擔任未成年子女林雅棋之監護人較符合子女之最佳利
    益等語；上訴人辯稱：就經濟條件而言，伊足供長女享有一
    定生活水準，而被上訴人為外籍人士，在臺謀生不易，收入
    不穩亦無自有住宅安身立命，無法給予長女較優良之成長環
    境等語。經查：
(1)、按夫妻離婚者，對於未成年子女權利義務之行使或負擔，依
    協議由一方或雙方共同任之；未為協議或協議不成者，法院
    得依夫妻之一方、主管機關、社會福利機構或其他利害關係
    人之請求或依職權酌定之。又法院為民法第一千零五十五條
    裁判時，應依子女最佳利益，審酌一切情狀，參考社工人員
    之訪視報告，尤應注意左列事項：子女之年齡、性別、人
    數及健康情形。子女之意願及人格發展之需要。父母之
    年齡、職業、品行、健康情形、經濟能力及生活狀況。父
    母保護、教養子女之意願及態度。父母子女間或未成年子
    女與其他共同生活之人間之感情狀況，民法第一千零五十五
    條第一項、第一千零五十五條之一分別定有明文。
(2)、兩造婚後育有未成年子女林雅棋，已如上述，兩造於本件審
    理終結前，對於兩造未成年子女權利義務之行使或負擔未為
    協議由一方或雙方共同任之，本院自得依聲請或職權酌定之
    。經查，原審法院依職權委請主管機關彰化縣政府委託財團
    法人龍眼林基金會就上訴人方面進行訪視結果，略以：「
    案父表示案主出生後六個多月案母將案主帶回越南照顧，後
    因案祖母過世案母才將案主帶回，此後案母又離家至今約三
    年時間；案父認為案母對案主未負到保護教養責任。案父
    有田地，目前打算種稻，農閒時會到工地當臨時工，經濟上
    並無問題；案父曾經因多次酒後駕車並發生車禍，其表示現
    已經將酒戒掉。案父本身支持系統較薄弱，亦無社會福利
    補助；伴隨其年齡增長，日後恐難有足夠體力與精神照顧案
    主，亦有親子年齡差距過大之教養問題。」等語，此有彰化
    縣政府九十九年八月十六日以府社工字第０９９０１７６６
    ２１號函暨檢送訪視報告附卷可稽（見原審卷第四十一至四
    十四頁）。另原審法院依職權函請臺北縣政府就本件被上訴
    人及未成年人方面進行訪視，經該縣政府社會局委託財團法
    人淨化社會文教基金會所為訪視報告，略以：「案母因無
    身份證，工作以臨時工為主，目前與案姨丈友人合夥經營資
    訊工作室，收入尚稱穩定。案母表示先前案主受案父友人
    教導抽煙及喝酒，現已改正惡習，案主目前表現均正常，有
    均衡飲食及良好衛生習慣，平時案阿姨之子女亦可相處陪伴
    。案主年齡尚幼，對於可互動之家人增多感到開心，表示
    已經適應新生活，願意繼續與案母同住。評估認為案母支
    持網絡穩定良好，與案主親子情感依附關係良好，案母可勝
    任案主學習對象，親職能力足夠；目前無不利案母監護之情
    事。」等語，此有臺北縣政府委託財團法人淨化社會文教基
    金會九十九年八月十七日以99淨監調字第０８１７５０號函
    暨檢送訪視評估報告附卷可按（見原審卷第七十一至七十八
    頁）。經本院審酌未成年子女林雅棋為國小學童，自我照顧
    能力尚不足，尚須成人悉心照料其生活起居，而未成年子女
    林雅棋現由被上訴人照顧，與被上訴人親子關係依附強，亦
    與被上訴人家人熟稔，且上訴人前有酒後駕車的習慣，曾被
    警察抓到及罰款二次，也因此出過重大車禍，及也曾在酒後
    載過林雅棋，上訴人此行為顯然未以林雅棋的安全為考量（
    見原審卷第四十四頁），故被上訴人方面協助照顧子女之親
    屬資源充足，親人間可長時間陪伴未成年子女林雅棋，隨時
    提供生活所需。而未成年子女林雅棋目前被照顧情形亦屬良
    好。又被上訴人有高度保護教養子女之意願，未成年子女林
    雅棋亦於本院到庭表達希望與被上訴人同住之意（見本院卷
    第六十七頁反面）。再者，未成年子女林雅棋為女孩子，且
    已八歲（民國○○○年○月○○○日生），已漸生長，將來
    仍有女性生理之護理需要，尚須為母親之同性協助，從而本
    院依據民法第一千零五十五條之一各款所示，依兩造所生子
    女林雅棋最佳利益，參酌上開訪視報告，認兩造所生之未成
    年子女林雅棋，仍應維持未成年子女原有之生活環境為宜，
    是對於兩造所生之未成年子女林雅棋權利義務之行使或負擔
    ，酌定由被上訴人任之為宜。
(三)、會面探視方法：
(1)、按夫妻離婚者，法院得依請求或依職權，為未行使或負擔權
    利義務之一方酌定其與未成年子女會面交往之方式及期間，
    民法第一千零五十五條第五項前段定有明文；法院依民法第
    一千零五十五條之規定，為酌定、改定或變更時，得命交付
    子女、未行使或負擔權利義務之一方與未成年子女會面交往
    之方式與期間，非訟事件法第一百二十七條第一項亦有規定
    。是本院審酌夫妻雙方雖已仳離，然為未成年子女身心之健
    全成長，彌補其因父母離婚所招致之不幸，並兼顧未任權利
    義務行使負擔之一方與子女之親子關係，現行民法就未行使
    負擔權利義務之一方與未成年子女之會面交往定有明文，已
    如前述。又會面交往乃基於親子關係所衍生之自然權利（外
    國立法例有稱之為訪問權者），因其不僅是為父母之權利，
    更為未成子女之權利，亦應以子女之最佳利益為考量，同時
    會面交往之規定，使未取得成年子女權利義務行使或負擔之
    一方，於離婚後仍繼續與其子女接觸聯繫，是會面交住之實
    施為繼續性之事實狀態。
(2)、關於未成年子女林雅棋權利義務之行使或負擔，本院酌定由
    被上訴人行使負擔子女林雅棋之權利義務，惟因父母子女天
    性，天下皆同。為免林雅棋由被上訴人保護教養，而將對上
    訴人感到陌生，甚至排斥，致有剝奪上訴人之父愛之虞，及
    兼顧林雅棋人格之正常發展，並滿足親子孺慕之情，經參考
    上開訪視報告，認被上訴人應依如本院附表所示方式及時間
    ，協助上訴人與未成年子女林雅棋會面交往，以維繫未成年
    子女林雅棋與上訴人間之親情。至於被上訴人主張，上訴人
    探視時不得將林雅棋帶回家過夜，及於探視時應有被上訴人
    或其親友在場等語。惟查，上訴人為林雅棋之父親，誼屬至
    親，雖曾於同住期間因喝酒而發生車禍受傷，但僅屬其個人
    ，並不及林雅棋，況被上訴人又未舉證證明上訴人曾對林雅
    棋有人身侵害之證據，故本院認為在附表所示之會面探視時
    ，上訴人仍有權利偕同末成年子女林雅棋過夜，且父女天性
    ，本有共同生活的時候，從而自不能剝奪其父女間得單獨相
    處生活之權利，故被上訴人之上開主張，為不可採。
六、綜上所述，被上訴人請求與上訴人離婚，及兩造所生未成年
    子女林雅棋之權利義務由被上訴人任之，應予准許。原審就
    此部分為被上訴人勝訴之判決，經核於法並無不合。上訴論
    旨請求此部分予以廢棄改判，為無理由，應予駁回。本院並
    依職權酌定上訴人會面探視方法，如主文第二項所示。
七、本件事證已臻明確，兩造其餘攻擊防禦及舉證，與判決結果
    不生影響，爰不另一一論述。
八、據上論結，本件上訴人之上訴，為無理由，依民事訴訟法第
    四百四十九條第一項、第七十八條，判決如主文。
中    華    民    國   100    年    5     月    18    日
                民事第六庭    審判長法  官  袁再興
                                    法  官  吳惠郁
                                    法  官  盧江陽
以上正本係照原本作成。
如對本判決上訴，須於收受判決送達後20日內向本院提出上訴書
狀，其未表明上訴理由者，應於提出上訴後20日內向本院提出上
訴理由書（須按他造人數附具繕本）。
上訴時應提出委任律師為訴訟代理人之委任狀。具有民事訴訟法
第466條之1第1項但書或第2項之情形為訴訟代理人者，另應附具
律師及格證書及釋明委任人與受任人有該條項所定關係之釋明文
書影本。如委任律師提起上訴者，應一併繳納上訴審裁判費。
                                    書記官  陳麗玉
中    華    民    國   100    年    5     月    18    日
                                                      Ｓ
附表：上訴人探視兩造所生未成年子女林雅棋之時間、方式及應
      注意事項：
一、時間：
甲、第一階段（林雅棋至年滿十六歲止）
(一)、上訴人得於每月第一、三週之星期六上午九時探視林雅棋，
    並得攜同出遊及攜回同住，至翌日即星期日下午七時前，將
    林雅棋交還於被上訴人或其指定之人。
(二)、於民國年份為偶數年（例如民國一００年、一０二年‧‧‧
    ）農曆除夕當日上午九時起，上訴人得攜同林雅棋出遊或返
    家同住，至大年初四下午五時前交還。民國年份為奇數年時
    ，農曆除夕至大年初四期間，輪由被上訴人與林雅棋同住，
    該五日中如遇上訴人依(一)所示探視時間，上訴人當日探視權
    停止。
(三)、於民國年份為偶數年（例如民國一００年、一０二年‧‧‧
    ）清明節當日上午九時起，上訴人得攜同林雅棋返家祭祖、
    掃墓或出遊，至同日下午七時前交還被上訴人或其指定之人
    。
(四)、於民國年份為偶數年（例如民國一００年、一０二年‧‧‧
    ）端午節當日上午九時起，上訴人得攜同林雅棋出遊或返家
    ，至同日下午七時前交還被上訴人或其指定之人。民國年份
    為奇數年時，端午節輪由被上訴人與林雅棋同住，該日如遇
    上訴人依(一)所示探視時間，上訴人當日探視權停止。
(五)、於民國年份為偶數年（例如民國一００年、一０二年‧‧‧
    ）中秋節當日上午九時起，上訴人得攜同林雅棋出遊或返家
    ，於同日下午七時前交還被上訴人或其指定之人；如翌日仍
    為放假日，則於翌日下午七時前交還被上訴人或其指定之人
    。民國年份為奇數年時，中秋節輪由被上訴人與林雅棋同住
    ，翌日如為放假日，亦由被上訴人與林雅棋同住，當日（或
    翌日）如遇探視人依(一)所示探視時間，上訴人當日探視權停
    止。
(六)、於林雅棋就讀學校之暑假期間，上訴人除得於(一)所示探視日
    期以外，以不影響課業及安親輔導之情形下，得另行選擇二
    十日探視林雅棋或攜出同遊或攜回同住，該二十日期間得連
    續或分開執行，但須於每年暑假開始前，將該選定之二十日
    通知被上訴人。
(七)、被上訴人如欲將林雅棋攜回越南時，應先徵得上訴人之同意
    ；並於返回臺灣時，告知上訴人。
乙、兩造於林雅棋年滿十六歲後，有關探視會面權之行使應尊重
    林雅棋之意願。
二、方法：
(一)、得為見面、通信、通話之行為，但通話行為不得妨礙林雅棋
    之日常生活作息。
(二)、得為致贈禮物、交換照片、拍照等行為。
三、兩造應遵守事項：
(一)、兩造不得有危害林雅棋身心健康之行為。
(二)、兩造不得對林雅棋灌輸反抗對造之觀念。
(三)、上訴人於探視期間，應履行因親權所為相關生活習慣、學業
    輔導、作業完成等義務。
(四)、如林雅棋於會面交往中患病或遭遇事故，上訴人應為必要之
    醫療措施，並即通知被上訴人或其指定之人，亦即在其會面
    交往實施中，上訴人仍須善盡保護教養之義務。
(五)、林雅棋住址或聯絡方式或就讀學校如有變更，應隨時通知上
    訴人。
(六)、被上訴人應於上訴人行使探視權時，準時將林雅棋交付上訴
    人或其指定之人。
(七)、上訴人應於探視期滿時，準時將林雅棋交還被上訴人或其指
    定之人。
(八)、上訴人於探視當日遲到二個小時未前往探視者，除經被上訴
    人同意外，視同上訴人放棄當日之探視權，以免影響被上訴
    人及林雅棋之生活安排；但翌日如為探視日者，上訴人仍得
    於翌日探視。